【裁判字號】    97,訴,877
【裁判日期】    971031
【裁判案由】    妨害自由
【裁判全文】
臺灣臺北地方法院刑事判決               97年度訴字第877號
公  訴  人  臺灣臺北地方法院檢察署檢察官
被      告  戊○○
                      1
選任辯護人  周珮琦律師
            許巍騰律師
被      告  丙○○原名楊宗憲.
選任辯護人  趙元昊律師
            許瑞榮律師
上列被告等因妨害自由案件，經檢察官提起公訴（97年度偵字第
7344號），被告等於本院準備程序進行中，就被訴事實為有罪之
陳述，經本院告知簡式審判程序意旨，並聽取公訴人、被告等及
辯護人之意見後，本院合議庭裁定依簡式審判程序審理，本院判
決如下：
    主    文
戊○○、丙○○共同以非法方法剝奪人之行動自由，戊○○處有
期徒刑肆月，丙○○處有期徒刑參月，如易科罰金，均以新臺幣
壹仟元折算壹日。扣案如附表貳所示之本票參張均沒收。
    犯罪事實
一、戊○○與乙○○係朋友關係，而乙○○曾代償部分丁○○積
    欠戊○○及其妻甲○○之新臺幣（下同）25萬元債務，且持
    有丁○○簽發之附表壹所示本票，惟屆期未獲清償，戊○○
    允諾代乙○○催討上開債務，亦為求丁○○能一併清償對其
    夫妻所欠其餘債務，竟在徵得友人丙○○（原名楊宗憲）之
    同意後，而與丙○○及其某真實姓名、年籍不詳綽號「小劉
    」之成年男性友人，共同基於以剝奪行動自由之方式脅迫使
    人行無義務之事之犯意聯絡，先由不知情之甲○○電邀丁○○，約其於民國96年12月3 日下午6 時許，在臺北市○○區
    ○○路2 段52號「８５度Ｃ咖啡店」見面，嗣戊○○夫妻見
    丁○○依約抵達上址後，稍加寒暄後便於當晚7 時20分許先
    行離去，丙○○旋即與「小劉」出面接手，丙○○手持戊○○事先交付附表壹所示之本票質問債務之事，「小劉」則以
    倘不簽發本票清償借款，便不能離去，且會打斷其手腳、綁
    架其子女等語脅迫丁○○，而以此非法方法，剝奪丁○○之
    行動自由，且終使丁○○行無義務之事即當場簽發附表貳所
    示之本票共3 張（28萬5 千元），迨翌日（4 日）凌晨零時
    30分許，丁○○簽妥本票並虛應當日定清償15萬元後，始得
    以離開該處。嗣當日下午5 時許，戊○○、丙○○及「小劉
    」，依丁○○之承諾，前往其位於臺北市○○區○○路2 段
    48號7 樓之上班地點，催討上述票款未果，戊○○復於翌日
    （5 日）下午2 時50分許，電令丁○○返回上揭「８５度Ｃ
    咖啡店」清償該票款，並偕同丙○○到場，惟丁○○事先報
    警，而當場查獲其2 人，並在戊○○身上扣得附表壹所示本
    票共4 張及其所有且係迫令丁○○簽發所得之附表貳所示本
    票共3 張，始悉上情。
二、案經丁○○訴由臺北市政府警察局南港分局報請臺灣臺北地
    方法院檢察署檢察官偵查起訴。
    理    由
一、程序部分：本件被告戊○○、丙○○2 人所犯係死刑、無期
    徒刑或最輕本刑為三年以上有期徒刑以外之罪，其等於97年
    10月20日之準備程序中就被訴事實均為有罪之陳述，經本院
    告知簡式審判程序之旨，並聽取當事人意見後，本院合議庭
    依刑事訴訟法第273 條之1 第1 項規定裁定由受命法官獨任
    進行簡式審判程序，合先敘明。
二、上開事實，業據被告2 人於本院97年10月20日之準備及審理
    程序中坦承不諱，證人即被害人丁○○亦於警偵訊中就其當
    晚遭言語脅迫簽立本票並遭喝令不得離去等情證述明確，並
    有扣案之附表壹、貳所示本票正本存卷為憑，且有丁○○持
    用之0000000000號、被告丙○○持用之0000000000號及被告
    戊○○持用之0000000000號等行動電話雙向通聯紀錄、搜索
    扣押筆錄、自願受搜索同意書、被告戊○○之妻甲○○於遠
    東國際商業銀行開設之帳戶交易往來明細等件在卷可稽，當
    認被告2 人與被告丙○○之成年男性友人「小劉」共同以脅
    迫丁○○簽立本票清償借款為目的而非法剝奪其行動自由甚
    明，被告2 人上開任意性之自白顯與事實相符而可採信，其
    此之所辯均非實在，洵無足採，本案事證明確，被告2 人犯
    行均堪以認定，自應依法論科。
三、按刑法第302 條第1 項之剝奪人行動自由罪與同法第304 條
    第1 項之強制罪，其所保護之法益，固均為被害人之自由，
    惟前者重在保護個人之行動自由，後者重在保護個人之意思
    自由；而刑法第302 條之妨害自由罪，係妨害他人自由之概
    括規定，故行為人具有一定目的，以非法方法剝奪人之行動
    自由者，除法律別有處罰較重之規定（例如略誘及擄人勒贖
    等罪），應適用各該規定處斷外，如以使人行無義務之事，
    或妨害人行使權利為目的，而其強暴脅迫復已達於剝奪人行
    動自由之程度，即祇成立該罪，不應再依同法第304 條論處
    ；誠以此項使人行無義務之事，或妨害人行使權利之低度行
    為，應為非法剝奪人之行動自由之高度行為所吸收，不能以
    其目的係在使人行無義務之事，或妨害人行使權利，認為係
    觸犯刑法第302 條第1 項及第304 條第1 項之二罪名，而依
    同法第55條從一重處斷或依同法第50條分論併罰之。且按刑
    法第305 條之恐嚇罪，係指單純以將來加害生命、身體、自
    由、名譽、財產之事，恐嚇他人致生危害於安全者而言。如
    對於他人之生命、身體等，以現實之強暴脅迫手段加以危害
    要挾，使人行無義務之事或妨害人行使權利，應構成刑法第
    304 條之強制罪，而非同法第305 條之恐嚇危害安全罪（最
    高法院29年上字第3757、2359號判例、72年度台上字第5618
    號、93年度台上字第3309號判決意旨參照）。本件被告2 人
    與「小劉」以不得離去、打斷手腳、綁架子女等現實之惡害
    脅迫丁○○行簽立本票之無義務之事，並以此為目的強留其
    整晚，剝奪其行動自由，參照上開說明，核被告2 人所為，
    均係犯刑法第302 條第1 項之以非法方法剝奪人之行動自由
    罪。被告2 人脅迫使人行無義務之事之低度行為，應為非法
    剝奪人之行動自由之高度行為所吸收，不另論罪。檢察官認
    應另論強制罪，且與剝奪行動自由罪應分論併罰，均容有誤
    會，附此敘明。被告2 人與「小劉」，就上開之罪，有犯意
    聯絡及行為分擔，為共同正犯。
四、爰審酌被告戊○○不思循合法途徑請求被害人丁○○清償債
    務，竟協同被告丙○○以非法剝奪被害人行動自由之方式索
    債，犯罪情節非輕，犯後雖屢屢矢口否認犯行，但終能於本
    院坦承全部犯行，態度尚可，且查無被告丙○○因此取得任
    何不法利益之積極證據，兼參酌被害人當庭及具狀陳述對被
    告2 人刑度沒有意見、希望能從輕量刑之意見，暨其2 人素
    行、生活狀況、犯罪之動機、目的、手段、參與之情節等一
    切情狀，分別量處如主文所示之刑，且認均不宜給予緩刑，
    以示懲戒。
五、扣案附表貳所示之本票共3 張，為被告2 人在剝奪被害人行
    動自由期間，迫令被害人當場簽立所得，此業據被告2 人供
    述甚詳，且被害人書立後，既已交由被告丙○○再轉交予被
    告戊○○收執而為警查扣，自屬被告戊○○所有且係因犯罪
    所得之物，爰依刑法第38條第1 項第3 款規定，對被告2 人
    宣告沒收。至於附表壹所示之本票共4 張，核與被告2 人所
    犯之罪無關，又別無法定應沒收事由存在，故不併予沒收，
    附此敘明。
據上論斷，應依刑事訴訟法第273 條之1 第1 項、第299 條第1
項前段，刑法第28條、第302 條第1 項、第41條第1 項前段、第
38條第1 項第3 款，刑法施行法第1 條之1 第1 項、第2 項前段
，判決如主文。
本案經檢察官林冠佑到庭執行職務。
中    華    民    國    97    年    10    月    31    日
                  刑事第五庭  法  官  吳勇毅
以上正本證明與原本無異。
如不服本判決，應於判決送達後10日內向本院提出上訴狀（應附
繕本），其未敘述上訴理由者，應於上訴期間屆滿後20日內補提
理由書狀於本院。
告訴人或被害人如對於本判決不服者，應具備理由請求檢察官上
訴，其上訴期間之計算係以檢察官收受判決正本之日期為準。
                              書記官  游秀珠
中    華    民    國    97    年    10    月    31    日
附錄本案論罪科刑法條全文：
中華民國刑法第302條（剝奪他人行動自由罪）
私行拘禁或以其他非法方法，剝奪人之行動自由者，處5 年以下
有期徒刑、拘役或3 百元以下罰金。
因而致人於死者，處無期徒刑或7 年以上有期徒刑，致重傷者，
處3 年以上10年以下有期徒刑。
第1 項之未遂犯罰之。
附表壹（正本附於偵卷第22-25頁）
┌──┬───┬────┬────┬────┬────┐
│編號│發票人│票號    │發票日  │到期日  │票面金額│
├──┼───┼────┼────┼────┼────┤
│ 一 │丁○○│850762  │91.11.15│92.06.30│2萬5千元│
├──┼───┼────┼────┼────┼────┤
│ 二 │丁○○│850763  │91.11.15│92.07.15│3萬元   │
├──┼───┼────┼────┼────┼────┤
│ 三 │丁○○│850764  │91.11.15│92.07.30│3萬元   │
├──┼───┼────┼────┼────┼────┤
│ 四 │丁○○│850765  │91.11.15│92.08.15│4萬元   │
└──┴───┴────┴────┴────┴────┘
附表貳（正本附於偵卷第21頁）
┌──┬───┬────┬────┬────┬────┐
│編號│發票人│票號    │發票日  │到期日  │票面金額│
├──┼───┼────┼────┼────┼────┤
│ 一 │丁○○│060651  │（空白）│（空白）│10萬元  │
├──┼───┼────┼────┼────┼────┤
│ 二 │丁○○│060652  │（空白）│（空白）│10萬元  │
├──┼───┼────┼────┼────┼────┤
│ 三 │丁○○│060653  │（空白）│（空白）│8萬5千元│
└──┴───┴────┴────┴────┴────┘


司法院資訊處製作；財團法人民間司法改革基金會備份。
